ACORDAO-COMPLETO-2583976

ACÓRDÃO 3132/2023 ATA 11/2023 - SEGUNDA CÂMARA

VISTOS, relatados e discutidos os embargos de declaração opostos pelo Sr. Jose Robson Ramos Lucio em face do Acórdão 1403/2023-TCU-Segunda Câmara,
ACORDAM os Ministros do Tribunal de Contas da União, reunidos em Sessão da Segunda Câmara, com fundamento nos arts. 32, inciso II, e 34 da Lei 8.443/1992, diante das razões expostas pelo Relator, em:
9.1. conhecer dos embargos de declaração e, no mérito, rejeitá-los;
9.2. dar ciência desta deliberação ao Tribunal Regional do Trabalho da 13ª Região/PB e ao embargante.

Embargos de declaração interposto por Jose Robson Ramos Lucio, contra o Acórdão 1.403/2023-TCU-2ª Câmara. Relator Ministro Antonio Anastasia.

Segunda Câmara

Tribunal Regional do Trabalho da 13ª Região/PB.

3. Interessados/Responsáveis/Recorrentes:
3.1. Recorrente: Jose Robson Ramos Lucio (XXX.416.284-XX).

13.1. Ministros presentes: Augusto Nardes (na Presidência), Aroldo Cedraz e Antonio Anastasia (Relator).
13.2. Ministro-Substituto convocado: Weder de Oliveira.

ANTONIO ANASTASIA

Ministro Antonio Anastasia.

Trata-se de embargos de declaração opostos por José Robson Ramos Lúcio perante o Acórdão 1403/2023-TCU-Segunda Câmara, que decidiu:
VISTOS, relatados e discutidos estes autos que tratam de Revisão de Ofício de ato de concessão inicial de aposentadoria a Jose Robson Ramos Lucio, ex-servidor do Tribunal Regional do Trabalho da 13ª Região, submetido à apreciação do Tribunal de Contas da União para fins de registro,
ACORDAM os Ministros do Tribunal de Contas da União, reunidos em Sessão da 2ª Câmara, diante das razões expostas pelo Relator, com fundamento nos artigos 71, III, da Constituição Federal de 1988; 1º, V, e 39, II, da Lei 8.443/1992; 1º, VIII, 259, II, 260, § 1º, e 262, § 2º, do Regimento Interno/TCU, em:
9.1. revisar de ofício o Acórdão 2891/2022-TCU-Segunda Câmara, de modo a considerar ilegal e recusar registro ao ato inicial de concessão de aposentadoria a Jose Robson Ramos Lucio; 
9.2. dispensar o ressarcimento das quantias indevidamente recebidas, presumida a boa-fé, consoante o disposto no Enunciado 106 da Súmula de Jurisprudência do TCU; 
9.3. determinar ao Tribunal Regional do Trabalho da 13ª Região, com base no art. 45 da Lei 8.443/1992 e no inciso I do art. 4º da Resolução TCU 315/2020, que:
9.3.1. no prazo de 15 (quinze) dias, contados a partir da ciência desta deliberação, faça cessar os pagamentos decorrentes do ato impugnado por esta Corte, sob pena de responsabilidade solidária da autoridade administrativa omissa, nos termos dos arts. 262 do Regimento Interno/TCU e 8º, caput, da Resolução-TCU 206/2007;
9.3.2. convoque o ex-servidor para, no prazo máximo de 15 (quinze) dias, optar entre uma das duas vantagens estatutárias, excluindo-se a de menor valor em caso de omissão do interessado;
9.3.3. cadastre no e-Pessoal, no prazo de 30 (trinta) dias contados da ciência desta decisão, com base no art. 19, § 3º, da IN TCU 78/2018, e do art. 262, § 2º, do Regimento Interno do TCU, novo ato de aposentadoria, livre da irregularidade de incorporação cumulativa de quintos decorrente do exercício do cargo de Oficial de Justiça Avaliador (Especialidade Executante de Mandados) e da GAE (Gratificação de Atividade Externa) ;
2. 	De acordo com a peça recursal (peça 44) , o embargante sustenta, em síntese:
3.1. Da decadência administrativa
No presente caso, tanto os quintos incorporados, transformados em VPNI, quanto a GAE, são pagos, cumulativamente, há mais de 6 (dez) anos, de forma contínua e ininterrupta.
O¿prazo decadencial previsto no parágrafo primeiro do artigo 54 da Lei 9.784/1999, dispõe:¿ 
Art. 54. O direito da Administração de anular os atos administrativos de que decorram efeitos favoráveis para os destinatários decai em cinco anos,¿contados da data em que foram praticados, salvo comprovada má-fé.¿ 
§ 1º No caso de efeitos patrimoniais contínuos,¿o prazo de decadência contar-se-á da percepção do primeiro pagamento.¿ 
§ 2º Considera-se exercício do direito de anular qualquer medida de autoridade administrativa que importe impugnação à validade do ato.¿ 
É assim porque a referida lei estabelece, de modo expresso, que o prazo decadencial tem seu início a partir do momento em que o direito for implementado, redação a qual a jurisprudência tem dado amplo acolhimento, do que servem de exemplos os seguintes julgados, do Superior Tribunal de Justiça: 
 (...) 
3.3. Do direito adquirido e da coisa julgada sobre o pagamento da VPNI e da GAE
Pelo referido até aqui, nota-se que¿há direito adquirido do recorrente aos quintos incorporados com base no artigo 62 da Lei nº 8.112, de 1990, no artigo 3º da Lei nº 8.911, de 1994, no artigo 15 da Lei nº 9.421, de 1996. Nesse sentido, garante¿a Constituição da República:¿
Art. 5º (...) XXXVI - a lei não prejudicará o direito adquirido, o ato jurídico perfeito e a coisa julgada;¿
No âmbito legislativo ordinário, o direito adquirido encontra proteção no § 2º do artigo 6º da LINDB: 
Art. 6º (...) § 2º Consideram-se adquiridos assim os direitos que o seu titular, ou alguém por ele, possa exercer, como aqueles cujo começo do exercício tenha termo prefixo, ou condição preestabelecida inalterável, a arbítrio de outrem.¿
Com a Lei 9.527, de 1997, foram alterados os artigos 62, da Lei 8.112/90 e 3º, da Lei 8.911/94, excluindo-se do seu texto os parágrafos referentes à incorporação da vantagem, que passou a se denominar Vantagem Pessoal Nominalmente Identificada (VPNI) .
Com efeito, antes da criação da Gratificação de Atividade Externa (GAE) , o recorrente adquiriu o direito à incorporação (ou à atualização) da FC pelo exercício da função de executante de mandados. Na forma da legislação regência, os quintos foram transformados em VPNI e incorporados como parcela definitiva da remuneração, integrada ao patrimônio jurídico de cada servidor.
No caso em tela, refere-se especificadamente a permanência do pagamento das parcelas GAE e VPNI, uma vez que seu direito já se foi consolidado e adquirido. Por não haver má-fé por parte do servidor. Além de ter ultrapassado o prazo para ser analisado, em decorrência da decadência de 5 anos.
A Lei 11.416/2006 criou a Gratificação de Atividade Externa¿- GAE, devida a todos os Oficiais de Justiça que estiverem no efetivo exercício de suas funções. Portanto, essa sim se constitui como uma parcela remuneratória própria do cargo efetivo de Analista Judiciário, especialidade Oficial de Justiça Avaliador Federal, vez que independe de qualquer designação e compõe a estrutura remuneratória do cargo efetivo:
Art. 16.¿ Fica instituída a Gratificação de Atividade Externa - GAE, devida exclusivamente aos ocupantes do cargo de Analista Judiciário referidos no § 1º¿do art. 4º¿desta Lei.¿
§ 1º¿A gratificação de que trata este artigo corresponde a 35% (trinta e cinco por cento) do vencimento básico do servidor.¿
§ 2º¿É vedada a percepção da gratificação prevista neste artigo pelo servidor designado para o exercício de função comissionada ou nomeado para cargo em comissão.¿
É tão equivocada a interpretação aplicada pelo TCU que no paradigmático Acórdão 1403/2023, assim como em seus similares, a Corte de Contas ressalva que não está proibida a VPNI de quintos de outras funções comissionadas ou cargos em comissão, contrapondo-se ao próprio argumento que invoca o § 2º do artigo 16 da Lei 11.416/2016 como pretenso óbice.
Se¿quisesse o legislador restringir o direito à GAE nas hipóteses em que os servidores possue parcelas de função incorporadas, isso seria feito expressamente, não cabendo ao TCU legislar par incluir uma extensão da lei ordinária.
3.3. Da irredutibilidade
O inciso XV do artigo 37 da Constituição da República dispõe sobre o direito de irredutibilidade dos vencimentos dos servidores públicos: 
Art. 37. A administração pública direta e indireta de qualquer dos Poderes da União, dos Estados, do Distrito Federal e dos Municípios obedecerá aos princípios de legalidade, impessoalidade, moralidade, publicidade e eficiência e, também, ao seguinte: 
 (...) XV - o subsídio e os vencimentos dos ocupantes de cargos e empregos públicos são irredutíveis, ressalvado o disposto nos incisos XI e XIV deste artigo e nos arts. 39, § 4º, 150, II, 153, III, e 153, § 2º, I; 
Esse direito de não redução da remuneração se estende a todos os servidores públicos e os protege de leis e atos normativos que eventualmente o violem. Inclusive, o Supremo Tribunal Federal já pacificou o entendimento de que o termo "vencimentos" tem abrangência ampla, no sentido de corresponder à remuneração global, permitindo a extensão, inclusive, da garantia aos cargos em comissão, funções comissionadas, gratificações e demais parcelas remuneratórias, conforme se constata na decisão do RE nº 518.956: 
DIREITO ADMINISTRATIVO. AGRAVO REGIMENTAL EM RECURSO EXTRAORDINÁRIO. SERVIDOR PÚBLICO. EXERCÍCIO DE CARGO DE DIREÇÃO. REDUÇÃO DO PERCENTUAL DE OPÇÃO. OFENSA À IRREDUTIBILIDADE DE VENCIMENTOS. SÚMULA 279/STF. 1. A decisão agravada alinha-se ao entendimento do Supremo Tribunal Federal no sentido de que a irredutibilidade de vencimento dos servidores, prevista no art. 37, XV, da Constituição Federal se aplica também às funções de confiança e cargos em comissão exercidos por servidores efetivos. Precedentes. 2. Para dissentir do entendimento do Tribunal de origem, acerca da ocorrência de decesso remuneratório, seria necessário o reexame dos fatos e provas constantes dos autos. Incidência da Súmula 279/STF. 3. Agravo regimental a que se nega provimento. (RE 518956 AgR, Relator (a) : Min. ROBERTO BARROSO, Primeira Turma, julgado em 06/10/2015, ACÓRDÃO ELETRÔNICO DJe-216 DIVULG 27-10-2015 PUBLIC 28-10-2015) 
Assim, o recorrente possui a garantia de que seus vencimentos não sofrerão redução. Soma-se a isso o fato de já possuir a gratificação por mais de 5 anos incorporada, fazendo com que a repercussão também nos proventos seja uma decorrência legal, conforme o § 11 do artigo 201, combinado com o § 12 do artigo 40, ambos da Constituição.
Além disso, também por força do § 12 do artigo 40 da Constituição da República Federativa do Brasil, os princípios gerais que regem o RGPS devem ser aplicados ao RPPS, como é o caso da irredutibilidade no valor dos benefícios presente no inciso IV do parágrafo único do artigo 194 da Constituição da República Federativa do Brasil: 
Art. 194. A seguridade social compreende um conjunto integrado de ações de iniciativa dos Poderes Públicos e da sociedade, destinadas a assegurar os direitos relativos à saúde, à previdência e à assistência social. Parágrafo único. Compete ao Poder Público, nos termos da lei, organizar a seguridade social, com base nos seguintes objetivos: (...) IV - irredutibilidade do valor dos benefícios; 
Dessa forma, o servidor possui o direito do recebimento cumulativo das duas parcelas e o contrário fere diversos princípios e direitos constitucionais, como o direito adquirido, a coisa julgada, a decadência, a irredutibilidade de vencimentos e, devido a isso, é que a cumulação das parcelas não pode ser negada aos servidores.
3. Por fim, o embargante requer:
 (a) determinar a atribuição de efeito suspensivo, conforme o artigo 285 c/c o artigo 286, parágrafo único, ambos do Regimento Interno do TCU, bem como a expedição de certidão de suspensão da decisão recorrida; 
 (b) no mérito acolher as razões exaradas e reconsiderar o acórdão impugnado para: 
 (b.1) manter nos proventos de aposentadoria do servidor o pagamento da Vantagem Pessoal Nominalmente Identificada - VPNI, oriunda do exercício de função de Oficial de Justiça/Execução de Mandados, cumulativamente com o pagamento da Gratificação de Atividade Externa - GAE; 
 (b.2) caso a corte não acorde com o pedido no "b.1", pede o servidor que se atenham na questão da decadência. 
 (c) por fim, requer a expedição das publicações em nome do advogado Rudi Meira Cassel, OAB/DF 22.256, nos termos do artigo 272, §§ 2º e 5º, do Código de Processo Civil20, sob pena de nulidade, conforme a jurisprudência.
	É o Relatório.

Rudi Meira Cassel (22256/OAB-DF), representando Jose Robson Ramos Lucio.

Procurador Marinus Eduardo De Vries Marsico.

APOSENTADORIA. TRT 13ª REGIÃO. INCORPORAÇÃO DE GRATIFICAÇÃO DE ATIVIDADE EXTERNA CUMULADA COM PARCELAS DE QUINTOS GERADOS POR FUNÇÃO RELATIVA À EXECUÇÃO DE MANDADOS. ILEGALIDADE. NEGATIVA DE REGISTRO. EMBARGOS DE DECLARAÇÃO. INEXISTÊNCIA DE OMISSÃO, CONTRADIÇÃO OU OBSCURIDADE. REJEIÇÃO.

APOSENTADORIA (APOS)

Unidade de Auditoria Especializada em Pessoal (AudPessoal).

Trata-se de embargos de declaração apresentado por José Robson Ramos Lúcio perante o Acórdão 1403/2023-TCU-Segunda Câmara, de minha relatoria, por meio do qual este Tribunal, em processo de aposentadoria, revisou de ofício o Acórdão 2891/2022-TCU-Segunda Câmara, de modo a considerar ilegal e recusar registro ao ato inicial de concessão de aposentadoria do interessado. As irregularidades detectadas cingem-se à: (i) percepção cumulada de parcela de quintos decorrente do exercício do cargo de Oficial de Justiça Avaliador (Especialidade Executante de Mandados) e da GAE (Gratificação de Atividade Externa) ; e (ii) incorporação de quintos decorrente do exercício de funções comissionadas no período compreendido entre a edição da Lei 9.624/1998 e a MP 2.225-48/2001 (08/04/1998 a 04/09/2001) .
2.	Conforme exposto no relatório, o embargante aponta basicamente: i) decadência administrativa da atuação do TCU; ii) direito adquirido e coisa julgada sobre o pagamento da VPNI e da GAE; e iii) irredutibilidade do vencimento.
3.	Desde já, rejeito os argumentos deduzidos pelo embargante, visto não vislumbrar quaisquer omissões, contradições ou obscuridades na decisão vergastada, havendo, tão somente, tentativa de rediscussão do mérito do decisum.
4.	De plano, ressalto que o restrito escopo dos embargos de declaração não comporta a reanálise de questões de mérito já decididas nem o exame de novos argumentos trazidos pelo recorrente, ainda que rotulados de omissões e contradições. A omissão e a contradição, na seara dos embargos, só podem ser discutidas na comparação entre os elementos integrantes do decisum utilizados em sua fundamentação. Em outras palavras, como diz a jurisprudência desta Corte de Contas:  
As omissões, obscuridades ou contradições que dão ensejo à oposição de embargos de declaração devem ser identificadas no próprio acórdão embargado, descabendo a alegação de contradição entre o acórdão atacado e a jurisprudência, a doutrina ou o ordenamento jurídico.  (Acórdão 981/900-TCU-Plenário, relator: Ministro Walton Alencar Rodrigues) . 
5.        	A par disso, os arts. 489 e 1.022 do Código de Processo Civil (Lei 13.105/2015) , ao delimitarem o conceito de omissão na esfera dos embargos declaratórios, evidenciam que só ocorre tal vício quando o julgador deixa de se pronunciar sobre questão cuja análise seria relevante à construção da decisão (art. 489, §1º, IV: "não enfrentar todos os argumentos deduzidos no processo capazes de, em tese, infirmar a conclusão adotada pelo julgador"; art. 1.022, II: "sobre o qual devia se pronunciar") .
6.         	Desta forma, não havendo qualquer contradição, os presentes Embargos de Declaração devem ser conhecidos e, no mérito, rejeitados, mantendo-se inalterada a deliberação questionada.
	Ante o exposto, voto no sentido que o Tribunal adote a deliberação que ora submeto à apreciação deste Colegiado.
TCU, Sala das Sessões, em 25 de abril de 2023.
ANTONIO ANASTASIA 
Relator